臺灣高等法院刑事判決　　　　　　　　　　九十三年度重上更（三）字第一二○號
　　上　訴　人
　　即　被　告　乙○○
　　選任辯護人　許麗紅律師
右上訴人因違反水土保持法案件，不服臺灣基隆地方法院八十六年度訴字第六五二號
，中華民國八十七年五月十四日第一審判決（起訴案號：臺灣基隆地方法院檢察署八
十六年度偵字第四六六○號、第四六六一號、第五二七三號），提起上訴，經判決後
，由最高法院第三次發回更審，本院判決如左：
    主  文
原判決關於乙○○違反水土保持法部分撤銷。
乙○○共同在私人山坡地內未經同意擅自從事堆積土石之使用，致生水土流失，累犯
，處有期徒刑貳年。
    事  實
一、乙○○曾因公共危險、違反麻醉藥品管理條例等案件，經本院分別判處有期徒刑
    二年、五月，並定應執行有期徒刑二年二月確定。復因違反山坡地保育利用條例
    案件，經臺灣臺北地方法院判處有期徒刑一年確定，再與前案所處之刑定應執行
    有期徒刑三年二月確定，並於八十五年九月十日假釋出獄（假釋期間至八十六年
    十二月三十日屆滿）。仍不知悔改，復於八十六年四月間某日，因見丁○○、黃
    文朋、黃文生、黃文勇、戊○○、張家銘、蔡玉容、李儒謙、王龍鎮、丙○○所
    有及共有之臺北縣瑞芳鎮○○○段第四一九之三六、二五八、二五九、二六一、
    二六二、二六三、二七六、三五六、四二一地號等土地（所有權人如附表（一）
    所載，均係屬山坡地保育利用條例及水土保持法所定之山坡地），已遭不詳姓名
    之人在該處任意傾倒廢土，認為有機可趁，乃向友人甲○○（業經原審判決無罪
    確定）藉詞現有西濱東西向快速道路萬瑞段第二十二標廢土工程之承包商欲洽談
    使用該土地傾倒廢土，並向甲○○拿取徐紹斌與戊○○（第四一九之三五六地號
    土地共有人）就座落臺北縣瑞芳鎮○○○段第四一九之四九地號等筆山坡地所簽
    訂之合約書（起訴書及原審均載為「地主同意管理書」）一份，再於同年四月間
    某日，多次前往西濱東西向快速道路萬瑞段第二十二標廢土工程工地，向借用冠
    琦企業有限公司（下簡稱冠琦公司）名義承包柏盛營造有限公司標得西濱東西向
    快速道路萬瑞段第二十二標廢土工程之施傳枝（均交由林博輝接洽辦理）及合夥
    人林博輝（未經起訴）表示，現有一處廢土場，可供冠琦公司承包之工程傾倒廢
    土。適因冠琦公司原申報傾倒廢土之基隆市「月眉棄土場」，遭基隆市議會決議
    封閉，冠琦公司苦無廢土場可供傾倒工程廢土，林博輝、乙○○及徐銓黎 (綽號
    燦螺，違反水土保持法部分，業經本院更（一）審判處有期徒刑一年確定）竟共
    同基於犯意聯絡，未經上開土地所有權人同意，即擅自推由林博輝，僱用不知情
    之卡車司機將前開工程之廢土載往傾倒於上開山坡地上；同時約定以立方米計價
    （即一立方米新臺幣九十一元之費用），預估待清運的廢土有九千多立方米，總
    價約一百二十萬元，林博輝已先行給付乙○○三十二萬元，餘款視傾倒廢土數量
    結算。嗣因乙○○遭受槍傷，於八十六年五月十八日住院後，自同年五月下旬起
    ，即由徐銓黎續與林博輝接觸，延續前與乙○○訂定之條件；惟改以載運卡車之
    數量計價（即一臺卡車廢土計價八百元）。乙○○、徐銓黎二人為管制及管理該
    廢土場事宜，復自同年五月間起及六月四日起，先後僱用亦有共同犯意聯絡之邵
    新益（業經本院判處有期徒刑六月確定）、劉良佑（業經原審判處有期徒刑一年
    六月確定）二人，由邵新益負責在傾倒廢土處收取土尾單，以計算向林博輝等收
    費之依據，同時擔任人頭，於警前來查締時承擔全部責任；乙○○、徐銓黎則給
    付每臺傾倒廢土車五十元計算之報酬。另劉良佑則在廢土場卡車出入口擔任把風
    及清潔道路工作，日薪三千元。而林博輝除先行交付乙○○傾倒廢土費用三十二
    萬元，由乙○○花用罄盡外，復前後支付徐銓黎八、九十萬元左右之傾倒廢土費
    用。自八十六年五月中旬某日起，至同年六月下旬某日止，計在該處山坡地傾倒
    工程廢棄土約二千餘輛次，總計約一萬四千餘立方米（傾倒之山坡地所有權人如
    附表（一）所載，傾倒之範圍及土地面積如附圖所載）。嗣因林博輝、乙○○、
    徐銓黎、邵新益、劉良佑等人未在前開山坡地砌築護坡及相關水土保持設施，致
    該處山坡地遭傾倒工程廢土後，所棄置之廢土遭雨水沖刷，地表破壞，造成土石
    沖蝕、塌方，致生水土沿山坡往下流失。
二、案經臺北縣政府警察局瑞芳分局報請臺灣基隆地方法院檢察署檢察官偵查起訴。
    理  由
一、訊據被告即上訴人乙○○矢口否認有違反水土保持法犯行，辯稱：雖曾向甲○○
    拿取地主合約書，並與林博輝約定提供上開山坡地傾倒工程廢土，同時收取林博
    輝三十二萬元，然尚未開始倒土，即因槍傷住院，後均由徐銓黎自行與林博輝接
    觸，並未僱用劉良佑、邵新益二人在廢土場內負責把風、清潔道路及收取土尾單
    工作，向林博輝收取三十二萬元亦屬預付款，況傾倒廢土地點亦無致生水土流失
    結果等語。
二、經查：
（一）
　１、證人林博輝於警詢證稱：八十六年五月間，乙○○親自持五福山區某劉姓地主
  　　所開掣之委任管理書（指合約書），管理書上載明可以傾倒廢土，是私人整地
　　　，我才負責車輛及填裝。我們約定每傾倒七米立方廢土卡車壹輛付給乙○○、
  　　徐銓黎八百元。從八十六年五月份起至八十六年六月中旬為止，陸陸續續從二
　　　十二標工程載出傾倒到五福山區廢土共計有約二千七百餘輛，而給付給乙○○
  　　、徐銓黎共計有二百二十餘萬元（見第四六六０號偵查卷第一一○頁背面至第
　　　一一一頁）；及至原審證稱：我將廢土傾倒至五福山區，是乙○○拿地主同意
  　　書讓我倒廢土，因當時基隆月眉山區設有廢土地可以利用，所以我沒接受。但
　　　後來因月眉棄土場遭基隆市議會決議封閉，我就託謝東隆找乙○○，問五福山
  　　區是否真能倒廢土，後來我看到同意書，才認為可以倒。我向乙○○付每臺車
　　　八百元（見原審卷一第一八三頁背面至第一八四頁）；迨至本院前審證稱：我
      是以冠琦公司之名義借牌與施傳枝合夥承包柏盛營造有限公司得標之東西向快
      速道路萬瑞段第二十二標廢土工程。冠琦公司所承包之廢土，均係倒在『月眉
      棄土場』，後因『月眉棄土場』遭封閉，經謝東隆介紹認識乙○○，他表示臺
      北縣瑞芳鎮○○○段之山坡地可傾倒廢土，我有看到他拿『地主同意管理書』
      乙份。一臺卡車要收八百元的廢土處理費，廢土場的人要配合整地，我們只負
      責倒廢土，費用約七天到十天結算一次，是乙○○或徐銓黎到我那裡收錢，我
      都是支付現金，倒廢土的車輛都是由我叫車的，總價約有一百二十萬元，最先
      有付三十二萬元給乙○○。我都是與乙○○接洽的，乙○○住院後，在八十六
      年五月下旬就由徐銓黎跟我接觸，給付的費用條件就延續乙○○的條件，但乙
      ○○是用立方米計價，而徐銓黎是用載運卡車的數量計價，徐銓黎一臺卡車計
      價八百元；乙○○一立方米約一百二十元左右的費用，我有將傾倒廢土之費用
      交給徐銓黎，給了一百萬元左右（見本院更一審卷一第一九五頁至第一九七頁
      ；卷二第八七頁），並有工程發包承攬書在卷可稽（見第四六六○號偵查卷第
      八三頁至第八七頁）。
  ２、證人甲○○於偵查中證稱：．．．乙○○在他入獄前及出獄後，都向我拿過一
      次（地主同意書）．．．我和徐紹斌（筆錄誤植為徐文彬）、陳木藤、蘇石慶
      等人合夥出資，由徐某和地主戊○○訂約，在劉某土地上倒土，我出資二百十
      二萬元，所以我有一份契約正本。乙○○有土頭，他要接土尾，要用我們的地
      ，所得分四份，我們算地主可得一份。但乙○○開始倒土後，我並無參與（見
      第五二七三號偵查卷第三十三頁反面、第三十四頁）；及至本院前審證稱：乙
      ○○跟我說，有工程需要土地傾倒廢土，我就拿徐紹斌、戊○○的合約書給乙
      ○○等語（見本院更一審卷一第二四四頁）。
　３、證人謝東隆於偵查中證稱：八十六年五月間，因林博輝原來倒土之棄土場封閉
　　　，託我幫忙聯絡乙○○，因林博輝知道乙○○手上有地主同意書可以倒廢土等
　　　語（見第五二七三號偵查卷第三五頁）。
　４、共同被告劉良佑於警詢及偵、審中供稱：「在瑞芳鎮五福廢土場．．．有關土
　　　頭係由林博輝（綽號「博仔」）向同地點在施工之西濱快速道路工程承攬開挖
  　　工程，「博仔」經謝東隆仲介，徐銓黎（綽號「燦螺」）、乙○○與「博仔」
    　簽訂契約可以讓他傾倒廢土，．．．自六月四、五日左右晚上二十時起，每日
      找來砂石車約四至五臺載，由西濱快速道路工程載運工程廢土至五福廢土場傾
      倒，來回輪流載運傾倒，其間路程約一千公尺左右，每天來回傾倒在一六○駕
      次至二二○駕次左右。」（見第四六六○號偵查卷第三五頁背面至第三七頁背
  　　面、第四五頁、第四八頁；原審卷一第一四一頁至第一四二頁；本院上訴審卷
　　　第六八頁背面）。共同被告邵新益亦供稱：綽號「博仔」是西濱工程廢土承攬
  　　人．．．乙○○、徐銓黎是負責可傾倒廢土的負責人，．．．「博仔」找乙○
    　○及徐銓黎將西濱工程廢土傾倒在無合法棄土許可之瑞芳鎮五福山區等語（見
      警詢卷二第三頁背面；第四六六○號偵查卷第六十頁至第六一頁背面；原審卷
      一第六五頁背面至第六六頁）。
　５、被告於原審坦承：我拿甲○○的地主同意書和林博輝協商；及至本院前審亦先
　　　後供稱：「當時謝東隆在八十六年的四月或五月帶林博輝去找我，林博輝說他
　　　有標到西濱東西向快速道路萬瑞段第二十二標廢土工程，有廢土要傾倒，林博
　　　輝沒有指定傾倒廢土的地號，只問我是否可以取得地主同意書，我到甲○○處
      取得他的合夥人徐紹斌跟地主代表戊○○的『地主同意管理書』後，我就交給
      林博輝。我有拿到林博輝的三十二萬元。」、「我有拿到林博輝的三十二萬元
      支票，這三十二萬元是我獨得，沒有分給甲○○。」、「是我向甲○○拿取地
      主同意書，並與林博輝約定提供前開山坡地供林博輝傾倒工程廢土，之後係徐
      銓黎接續我的工作去倒廢土。」（見本院更一審卷一第一二二頁至第一二三頁
      、第二四五頁、卷二第三七頁）。
　６、依被告、共同被告劉良佑、邵新益、證人林博輝、甲○○、謝東隆上開所稱：
  　　本件係被告與徐銓黎共同基於犯意聯絡，由被告先行出面向不知情之甲○○拿
    　取徐紹斌與地主戊○○所簽之合約書後，於八十六年五月間某日，向承包東西
      向快速道路萬瑞段第二十二標廢土工程之冠琦公司施傳枝、合夥人林博輝表示
      ，有廢土場可供冠琦公司傾倒廢土，林博輝乃出面委由謝東隆與被告接洽使用
      該土地傾倒廢土事宜，林博輝同意在被告所指附圖所示土地上傾倒廢土，並以
      立方米計價（即一立方米約九十一元），同時先行給付被告三十二萬元，餘款
      視傾倒廢土數量結算。迨被告於八十六年五月十八日住院以後，自八十六年五
      月下旬，則由徐銓黎繼續與林博輝接觸，延續林博輝前與被告訂定之條件，惟
      改以載運卡車的數量計價（即一臺卡車廢棄土計價八百元），林博輝前後已給
      付徐銓黎約一百萬元左右之費用。
（二）
  １、查被告及徐銓黎提供林博輝等傾倒廢土之地點，係屬附表一所示丁○○等人所
      有之臺北縣瑞芳鎮○○○段四一九之三六、二五八、二五九、二六一、二六二
      、二六三、二七六、三五六及第四二一地號等土地，被告等傾倒廢土範圍及面
      積，業經本院前審會同瑞芳地政事務所人員至現場勘驗明確，有勘驗筆錄及臺
      北縣瑞芳地政事務所八十八年十月二十六日（八八）北縣瑞地二字第六六五五
      號函及函附之土地登記簿謄本、複丈成果圖（如附圖）在卷可按（見本院上訴
      卷第九八頁至第一一四頁）。雖檢察官起訴被告及徐銓黎提供林博輝等傾倒廢
      土地點，為臺北縣瑞芳鎮○○○段第四一九之二七九號、第二八一號土地，惟
      共同被告劉良佑於八十六年十月十八日指引臺北縣政府警察局瑞芳分局警員至
      傾倒廢土之現場拍照指界時供稱：不知道傾倒廢土土地地號 (見第四六六○號
      偵查卷第四八頁）。另證人即八十六年十月二十八日臺北縣農業局參與會勘人
      員蔡瑞格於本院前審證稱：臺北縣政府收到警局函送之筆錄後，才派我前往查
      勘，當時只有我與警員前往，並無地政人員會同，確實違規地號並未經地政人
      員指界，僅係依照警詢筆錄記載，我也不確定傾倒廢土地點之確切地號，但傾
      倒廢土之地點即如第四六六○號偵查卷第四九頁至第五三頁現場照片所示之地
      點；證人蔡瑞格於原審勘驗現場時，亦曾會同前往，但當日並未特別指界，然
      勘驗現場與蔡瑞格八十六年十月間前往會勘之地點則屬相同無訛 (見本院更二
      審卷第一○九頁）。而本件案發原係查緝違反槍砲彈藥刀械管制條例案件時，
      於相關被告供述提及於瑞芳五福山區傾倒廢棄土，乃循線查獲，並未請地政人
      員就傾廢棄土之確切地點進行繪圖。八十六年十月二十八日臺北縣農業局雖派
      員前往會勘；及原審法官前往勘驗時，亦未指界令地政人員繪圖，違規地號仍
      依警詢所載（見第四六六○號偵查卷第一三一頁），自難精確。及至本院前審
      會同地政事務所職員及被告至現場會勘，而繪成如附圖所示之複丈成果圖，自
      以附圖所示之地號為被告等傾倒廢棄土之確切地點，檢察官起訴書有關傾倒廢
      棄土地號之誤載自應予以更正。
  ２、查臺北縣瑞芳鎮全鎮均屬法定山坡地範圍，業經行政院於六十八年十一月二十
      一日，以臺（六八）經字第一一七○一號函核定；及臺灣省政府六十九年二月
      六日，以（六九）府農山字第一二○一六六號公告為山坡地保育利用條例所定
      之山坡地，復經行政院於八十五年十月十三日，以（八五）農字第一三三五號
      函，及臺灣省政府於八十五年三月六日，以（八五）府農水字第一二三一四號
      公告為水土保持法所稱之山坡地，有臺北縣政府八十六年十一月二十六日（八
      六）北府農六字第四四七四九二號函存卷可稽（見第四六六○號偵查卷第一三
      二頁）。附圖所示傾倒廢土之土地，均屬水土保持法所稱之山坡地無誤。
  ３、上開臺北縣瑞芳鎮○○○段四一九之三六、二五八、二五九、二六一、二六二
      、二六三、二七六、三五六及第四二一地號等土地，分別係附表一所示丁○○
      等人所有或共有之土地，有土地登記簿謄本在卷可考。被告於本院前審、本審
      均供稱：「地主同意管理書」係甲○○交付的，上開土地之地主是否均有同意
      傾倒廢土，並不清楚，且與所有地主均未接觸（見本院更一審卷二第八八頁、
      本院本審卷九十三年八月十二日審判筆錄第九頁）。證人即上開土地所有權人
      王龍鎮、黃文生、黃文朋、黃文勇、張家銘、蔡玉蓉及許萬得（第四二一地號
      土地地主李儒謙之管理人）於本院前審均證稱：我們不知道土地被人倒廢土，
      也並沒有同意他人倒廢土等語（見本院上訴審卷第一二九頁、本院更一審卷二
      第三七頁）。證人丙○○亦於本院本審證稱：我是臺北縣瑞芳鎮○○○段第四
      一九之三五六地號山坡地的所有權人，並無同意將山坡地供人傾倒廢土，也沒
      有人徵求我同意提供該山坡地供人傾倒廢土，我舅舅戊○○從沒跟我說買下該
      山坡地後就供人傾倒廢土等語。另證人甲○○於警詢供稱：八十二年初，因五
      福山區地主不想經營傾倒廢土業務，陳木藤即邀我加入。後來我們傾倒廢土的
      地方向縣政府申請設置廢土場未獲核准。於是找地主商量，地主戊○○同意可
      以先在瑞芳鎮○○○段四一九等地號傾倒，我們就把廢土傾倒在五福山區。乙
      ○○有帶人到五福山區阻擋廢土車出入，我們後來同意乙○○在五福山區圍事
      ，每輛廢土車抽取數十元，及充當廢土場人頭，直到八十二年十二月十日被警
      查獲。五福山區後來會有繼續傾倒廢土，是因為乙○○八十五年出獄後找我，
      說要繼續經營五福廢土場，並向我拿與地主簽立的契約影本，說要與人接洽傾
      倒廢土事宜。我不認識林博輝，林博輝於八十五年間將廢土傾倒於五福山區一
      事，乙○○沒有向我說過，他故意騙我說沒談妥等語（見第四六六○號偵查卷
      第一三三頁至第一三五頁）；及至原審供稱：我投資二百四十萬元取得戊○○
      的地主契約書，後來乙○○說有合法的工程要找地主，但事後乙○○告訴我沒
      有談成，拿走的地主契約書也沒還我，如談成後，要由戊○○出具地主同意書
      才能倒（見原審卷一第四九頁；第七三頁背面至第七六頁；原審卷二第十九頁
      背面至第二十頁）；迨至本院前審及本審分別證稱：「乙○○跟我說，有工程
      需要土地傾倒廢土，我就拿徐紹斌與戊○○的合約書給乙○○，但沒拿『地主
      同意管理書』給他。但之後乙○○說工程沒談成」、「乙○○有向我要合約書
      ，但我沒有跟他說地主已同意讓乙○○跟別人傾倒廢土，後來乙○○說談不成
      ，等到在地院時才將合約書還我，如果乙○○有談成，我還要找戊○○再與其
      他地主談。至於乙○○曾先後給我的一萬元、一萬五千元款項，並不是倒土的
      錢等語。（見本院更一審卷一第二四三頁至第二四五頁及本院本審審判筆錄）
      。按上開土地所有人或管理人均稱未曾同意他人傾倒廢土；被告亦自承未與上
      開地主接洽。且依甲○○所稱，被告雖曾向甲○○拿取徐紹斌與地主戊○○簽
      訂之合約書，然該合約書並非表示各該地主即已同意被告得以契約所載之土地
      供他人傾倒廢土。而被告持該合約書與林博輝訂定傾倒廢土契約後，竟向甲○
      ○表示未能談成，致甲○○未再徵求地主戊○○等人同意，被告於本院本審審
      理時亦坦承甲○○所言無誤。足見被告與徐銓黎、劉良佑、邵新益及林博輝等
      人均未經地主同意，即擅自在上開他人私有土地上傾倒工程廢土甚明。
（三）共同正犯之成立，係指行為人主觀上具有共同加功於實施犯罪之意思，亦即各
      行為人就犯罪之實施具有相互利用其行為之合同意思，或於客觀上已參與實施
      犯罪構成要件之行為。查：
  １、共同被告劉良佑於警詢先後供稱：今年六月四日、五日左右，我受僱於徐銓黎
      （綽號「燦螺」）幫他在瑞芳鎮五福廢土場，擔任載土車出入維持道路清潔工
      作，而邵新益則負責土尾收單工作。自六月四、五日左右晚上二十時起，每日
      找來砂石車約四至五臺載，由西濱快速道路工程載運工程廢土至五福廢土場傾
      倒，來回輪流載運傾倒，其間路程約一千公尺左右，每天來回傾倒在一六○駕
      次至二二○駕次左右。乙○○、徐銓黎都是來督促有無在崗位上工作，他們每
      天都有倒廢土至五福廢土場，後來到六月十一日我被警查獲持有改造槍案就沒
      有再去，我被僱用每天可得酬勞新臺幣三千元。」、「編號三相片，是我在此
      處清潔廢土車行經時所掉落廢土的地方，編號四相片是綽號『博仔』所包攬廢
      土工程處所，此處原本是一大片山丘，現今相片是開挖結果。編號七及十一相
      片是瑞芳第一公墓入口處，我現站在編號七相片此處係邵新益在此收土尾單，
      編號十一照片上我所指處有設臨時收單處，所有廢土車在進入傾倒廢土後空車
      出來會把單據投入籃內，並依此收據計算每天所傾倒廢土的輛次，計算工錢。
      編號九、十、十一、十二、十三、十四相片是廢土所傾倒的地方。」（見第四
      六六○號偵查卷第三五頁至第三七頁、第四七頁至第四八頁）；及至偵查中供
      稱：徐銓黎僱我，一日三千元，負責清理路面。該廢土場係由乙○○、徐銓黎
      在幕後主持，他們有去巡看我們工作情形（見同上偵查卷第四五頁）；迨至原
      審供稱：我去五福廢土場做了六天，我受僱於徐銓黎，我在廢土場之路面掃土
      ，平均一天有約二百臺車次倒廢土。乙○○在現場指揮車輛進出路線，他也是
      裡面的工作人員之一；邵新益是受僱於乙○○（見原審卷一第一四一頁至第一
      四二頁）。
  ２、共同被告邵新益於警詢先後供稱：「乙○○及『燦螺』二人是從事廢土傾倒工
      程包攬，劉良佑是他們二人的小弟，幫他們從事廢土圍事。我是經由劉良佑才
      認識他們二人，進而幫他們從事廢土工程圍事。」、「我是負責把風及充當人
      頭。我們是由八十六年五月份起至八十六年六月中旬止開始傾倒廢土，經我記
      錄一共倒了一萬四千七百立方米的廢土，一共載運二千二百趟，是我這裡有登
      記，登記方法是載運廢土車進入傾倒廢土之後，由司機交給我一張撲克牌後，
      我收集起來後再交給綽號『博仔』男子。是乙○○及徐銓黎他們二人分別叫我
      充當人頭，說如有警察前來取締就說工程傾倒廢土是由我負責，他們二人允諾
      傾倒一臺廢土車我可抽新臺幣五十元，不同於其他以天計酬的工人。『博仔』
      是西濱工程廢土承攬人，而乙○○、徐銓黎便是負責可傾倒廢土的負責人。『
      博仔』為求更多不法利益找乙○○及徐銓黎將西濱工程廢土傾倒在無合法棄土
      許可之瑞芳鎮五福山區，為怕出事林、徐二人才叫我擔任傾倒廢土負責人。我
      們傾倒是每天十九時許至翌日四至五時，如遇雨天則沒有倒。」（見警詢卷二
      第三頁背面、第四六六○號偵查卷第六十頁至第六一頁）；及至原審供稱：我
      是受僱於乙○○，是經由徐銓黎認識乙○○的，那是八十六年五月間的事乙○
      ○要請我去廢土場做工，一天三千元至五千元，後來乙○○問我有無前科，我
      說沒有，他就要我當人頭，如果經取締時，就說我是人頭。在二輛卡車間傾倒
      廢土後，由司機交給我一張撲克牌，我將之收集起來，每天向乙○○報告有多
      少臺來倒土。後來聽乙○○聊天時知道一臺車八百元，人頭五十元（見原審卷
      一第六五頁背面至第六六頁）。
  ３、證人林博輝於原審證稱：我向乙○○付每臺車八百元，「燦螺」是乙○○一夥
      的，至於邵新益他們錢是由乙○○給他的等語（見原審卷一第一八三頁背面至
      第一八四頁）。
  ４、依共同被告劉良佑、邵新益及證人林博輝所稱，被告及徐銓黎確有將五福山區
      如附圖所示之山坡地，以每傾倒一輛卡車廢土收費八百元之代價，提供林博輝
      等傾倒冠琦公司所承包之工程廢土，並僱用邵新益、劉良佑，由邵新益負責在
      傾倒廢土處收取土尾單，以計算向林博輝等收取費用，同時擔任人頭，及於警
      前來查緝時承擔全部責任，被告及徐銓黎同意給付每臺傾倒廢土車五十元之報
      酬，劉良佑則在載運廢土卡車出入口擔任把風及清潔道路工作，日薪三千元等
      事實。被告及邵新益、劉良佑、徐銓黎、林博輝就本件擅自在他人山坡地內傾
      倒廢土，從事堆積土石之使用，均有犯意聯絡，及行為分擔，應屬共同正犯。
（四）證人林博輝於本院前審坦承：倒廢土的車輛都是我們叫車的，是由我這一邊負
      責（見本院更一審卷一第一九六頁）；核與被告於本院前審供稱：「我到甲○
      ○處取得地主同意書後，我就交給林博輝。傾倒廢土的卡車、挖土機都是林博
      輝僱用的，我只有拿地主同意書交給林博輝後有拿到錢，以一立方米九十一元
      計價，我有拿到三十二萬元，是要在他們開始傾倒之前拿到錢的等語相符（見
      本院更一審卷一第一二三頁），足見本件係林博輝僱用不知情之卡車司機載運
      工程廢土傾倒於附圖所示山坡地上屬實。
（五）共同被告邵新益雖於本院前審辯稱：係受僱於林博輝，非受僱於乙○○等語。
      惟邵新益於原審調查時明確供稱：係受乙○○所僱用，每日工資係每倒一臺廢
      土抽五十元，薪水係劉良佑轉交，劉良佑說乙○○是僱用人，五福廢土場是乙
      ○○經營的等語 (見原審卷第四十八頁、第六十五頁背面、第一八二頁）。共
      同被告劉良佑亦於原審供稱：邵新益受僱於雙喜 (乙○○）等語 (見原審卷一
      第一四二頁）；及至本院前審亦供稱：係受僱於徐銓黎及乙○○，是徐銓黎僱
      用我的等語（見本院更一審卷一第九九頁）。再邵新益係劉良佑介紹帶到廢土
      場收取土方單憑證，劉良佑既係受僱於徐銓黎及乙○○，邵新益受劉良佑引介
      入廢土場工作，自無另受僱於林博輝之理。況林博輝於本院前審證稱：不認識
      劉良佑；亦不認識邵新益等情（見本院更一審卷一第一九八頁、更二審卷第七
      八頁）。則劉良佑亦無向邵新益表示老闆係林博輝之可能。再參以林博輝於本
      院前審明確證稱：邵新益的薪水不是我所付，我只付一臺卡車八百元的廢土處
      理費，其他的事情都是廢土場的事情，因邵新益工作之位置是在我的工地及棄
      土場的中間，買便當不方便，我才順便幫他們買便當的（見本院更一審卷一第
      一九八頁）。以被告及徐銓黎係提供土地供林博輝傾倒工程廢土，收取土方單
      憑證目的係計算林博輝工地每天所傾倒廢土之輛次，據以計算廢土處理費，自
      應由被告及徐銓黎派人收取土方單憑證。雖林博輝於本院前審另稱：邵新益將
      收取之憑證親自或由司機、工作人員轉交，這是計算每天所傾倒廢土之輛次，
      我有總單，可以核對是否正確等語（見本院更二審卷第七五頁）。然無論邵新
      益所收取之憑證為何（土尾單或撲克牌），及如何交付林博輝，僅須雙方得以
      進行核對即可，自無從以邵新益將收取之憑證親自或由司機、工作人員轉交林
      博輝，即認邵新益係林博輝所僱用。足見劉良佑係受僱於被告、徐銓黎無訛；
      邵新益於本院前審改稱並非被告所僱用，要非屬實。
（六）被告另辯稱：因遭槍傷住院，致未及參與本件廢土場，並係徐銓黎自行與林博
      輝接洽等語。惟被告自承收受林博輝交付之廢土傾倒費用三十二萬元；林博輝
      於本院前審亦證稱：「有看到一、二次乙○○在棄土場那裡指揮怪手卡車整地
      （改稱）是看怪手整地，意思就是在監督怪手有無整好地及如何做。」、「乙
      ○○先前所拿取之三十二萬元，由徐銓黎承擔，亦即由徐銓黎所應領取之費用
      中扣除，原先係乙○○與我洽談，嗣後徐銓黎拿與乙○○相同之資料，與我繼
      續洽談倒廢土之事宜，原本我說要按照與乙○○談的相同條件計算，但因徐銓
      黎說他不會計算立方米，才改以車次計算等語（見本院更一審卷一第一九八頁
      至第一九九頁、本院更二審卷第七一頁至第七三頁）。則徐銓黎既持與被告相
      同之資料與林博輝洽談傾倒廢土事宜，並扣除被告已收取之三十二萬元，被告
      復曾至現場指揮整地，顯見徐銓黎與被告間確有犯意聯絡，並於被告受槍傷後
      ，代為出面處理傾倒廢土事宜，被告此部分所辯，亦無可信。
（七）被告等提供如附圖所示之山坡地供證人林博輝等傾倒工程廢棄土，未經各該山
      坡地所有權人之同意，即任意在他人山坡地上傾倒工程廢棄土等情，已如前述
      。而被告等在附圖所示山坡地傾倒工程廢土時，未在該處先行砌築護坡及依水
      土保持技術規範實施水土保持之處理與維護，所傾倒之廢土係由山坡上往山谷
      中直接傾倒，亦未在傾倒之廢土處植坡，及防護沖刷及排水設施，因未做好坡
      面保護措施，有造成沖蝕、塌方之虞，亦經臺北縣政府農業局會同臺北縣警察
      局人員於八十六年十月二十八日至現場會勘明確，有會勘紀錄在卷可稽（見第
      四六六○號偵查卷第一三一頁）。及至八十七年四月十七日原審法官再至現場
      勘驗時，仍發覺被告等傾倒廢土處，有破壞地表明顯跡象，現場未做任何水土
      保持措施，大雨後，現場水土確沿地表流失，有破壞水土保持等情，有原審勘
      驗筆錄及現場相片七幀附卷可稽（見原審卷二第三八頁至四二頁）。證人蔡瑞
      格於本院前審亦證稱：於會勘紀錄上記載現場廢土堆積之情形，對鄰地造成之
      影響計有：未做好坡面保護措施，有造成沖蝕、塌方之虞，且現場因隨意堆置
      棄土，棄土未加設防止沖刷及排水設施，會勘當時尚未造成公共危險，故未勾
      選記載已造成沖蝕、塌方。八十七年四月十七日再陪原審法官前往會勘時，現
      場都是土，並沒有做邊坡的保護措施，下過雨後，當時確實有水土沿著邊坡往
      下流的情形等語 (見本院更二審卷第一○八頁至第一○九頁）。足見被告等在
      該處傾倒廢土，已致生水土流失之結果。至傾倒廢土之現場，經臺北縣政府處
      分要求行為人依規定完成植生覆蓋，臺北縣政府農業局於八十九年八月三十一
      日派員至現場勘查結果，認現場已改善完成，有臺北縣山坡地違規使用查報與
      取締案件改善情形會勘紀錄在卷可憑 (見本院更一審卷一第三一頁）。嗣臺北
      縣政府於九十二年六月二十日再度派員勘查現場，發現目前已雜草叢生，未接
      獲發生崩塌及土石流之災情，有該府九十二年六月二十四日北府農山字第○九
      二○四○五六八三號函在卷可憑。惟因如附圖所示之土地已於八十九年八月三
      十一日改善完成，臺北縣政府前開函釋，所謂未接獲發生崩塌及土石流災情等
      語，尚無法為被告有利之認定。
（八）被告辯護人另稱：本件傾倒廢土之時間係在八十六年五月下旬至六月中旬止，
      而警員與臺北縣農業局負責水土防護之蔡瑞格共同於八十六年十月二十八日會
      勘時，對於現場違規之類別僅填註「堆積土石」對鄰地之影響則填註「未做好
      坡面保護措施，有造成沖蝕、塌方之虞」、「隨意堆置棄土、棄土未加設防止
      沖刷及排水設施」其中「致造成沖蝕、塌方」之項目則特別畫除，是棄土已四
      月後，經蔡瑞格於現場所見，並無水土流失情事。迨至八十七年四月十七日，
      原審現場履勘時，並加註「現場有新棄土」。自無從確認現場所見之水土流失
      ，即係被告於八十六年五、六月間棄土所造成。況依中央氣象局之資料，八十
      六年八月間有「溫妮」、「安珀」兩颱風直撲瑞芳地區，經此劇烈強風豪雨侵
      襲後，八十六年十月二十八日之履勘，並無水土流失之記載。而在八十六年十
      月二十八日至八十七年四月十七日止，並無其他颱風或豪雨，竟於八十七年四
      月十七日履勘時，有水土流失之情事。可見現場棄土為新棄土，而非被告遭指
      控於八十六年五、六月間之棄土所致等語。惟原審於八十七年四月十七日到場
      勘驗筆錄係記載：現場有新棄土，為本件乙○○本人所傾倒之棄土，已明確載
      明現場之新棄土係被告所傾倒。且上開土地上於被告等擅自供林博輝等人傾倒
      廢土前之八十二年間，即有他人傾倒廢土（即五福廢土場），亦據證人甲○○
      證述在卷。則原審於八十七年四月十七日勘驗筆錄所載「現場有新棄土」，應
      係相對於八十二年間所傾倒之棄土，被告辯護人以該勘驗筆錄記載「現場有新
      棄土」，認非屬被告所傾倒，尚屬速斷。再被告等擅自於上開土地上傾倒廢土
      ，經相關單位於八十六年十月二十八日會勘時，已認定「未做好坡面保護措施
      ，有造成沖蝕、塌方之虞」、「隨意堆置棄土、棄土未加設防止沖刷及排水設
      施」，當可能隨時致生土石流失。原審於八十七年四月十七日履勘時，所見水
      土流失，自足認定係被告等傾倒棄土所致。被告辯護人以八十六年十月二十八
      日第一次會勘，至八十七年四月七日再度履勘間，並無颱風、豪雨，認與被告
      傾倒廢土無關，亦無可採。事證明確，被告犯行堪以認定。
三、按水土保持法係於八十三年五月二十七日制定公布，同年十月二十一日修正公布
    ，相較於山坡地保育利用條例係於六十五年四月二十九日制定公布，並於八十七
    年一月七日修正公布第二十三至三十五條等條文，是山坡地保育利用條例因最近
    一次修正，相對於水土保持法係屬後法，水土保持法則屬前法，但依水土保持法
    第一條第二項之規定：「水土保持，依本法之規定，本法未規定者，適用其他法
    律之規定」，因此就水土保持法之立法體制而言，係立於特別法之地位，僅水土
    保持法未規定時，始有其他法律適用之餘地，因此基於「新普通法不能變更舊特
    別法」原則，被告本件行為仍應優先適用水土保持法之規定論處。按在私人山坡
    地內未經同意擅自從事第八條第一項第五款之使用，致生水土流失者，處六個月
    以上五年以下有期徒刑，得併科新臺幣六十萬元以下罰金。但其情節輕微，顯可
    憫恕者，得減輕或免除其刑，水土保持法第三十二條第一項定有明文。被告在私
    人山坡地未經同意擅自從事於山坡地內堆積土石、處理廢棄物之使用，致生水土
    流失，係犯水土保持法第三十二條第一項前段之罪。被告占用附圖所示土地之犯
    行，雖亦合於山坡地保育利用條例第三十四條第一項之擅自占用罪，惟因水土保
    持法第三十二條第一項前段係山坡地保育利用條例前揭法條之特別法，依特別法
    優於普通法之法律競合關係，應論以水土保持法第三十二條第一項之罪。另被告
    所為，雖亦合於刑法第三百二十條第二項之竊佔罪，惟與水土保持法第三十二條
    第一項前段之罪有想像競合關係，應從一重論以水土保持法第三十二條第一項前
    段之罪 (最高法院九十二年度第十四次刑庭會議決議、同院九十年台上字第七二
    三三號判決參照）。被告與共同被告邵新益、劉良佑、徐銓黎及林博輝間，有犯
    意聯絡及行為分擔，均為共同正犯。查被告曾因公共危險、違反麻醉藥品管理條
    例等案件，經本院分別判處有期徒刑二年、五月，並定應執行有期徒刑二年二月
    確定。復因違反山坡地保育利用條例案件，經臺灣臺北地方法院判處有期徒刑一
    年確定，再與前案所處之刑定應執行有期徒刑三年二月確定，並於八十五年九月
    十日假釋出獄（假釋期間至八十六年十二月三十日屆滿），有本院被告全國前案
    紀錄表在卷為憑。被告於有期徒刑執行完畢後五年內再犯本件有期徒刑以上之罪
    ，係屬累犯，應依刑法第四十七條規定加重其刑。
四、原審就被告違反水土保持法部分論罪科刑，固非無見。惟被告係犯水土保持法第
    三十二條第一項前段之罪，原審認被告係違反修正前山坡地保育利用條例第九條
    第八款、第十條規定，應依同條例第三十四條第一項處斷，並以被告行為後，山
    坡地保育利用條例已於八十七年一月七日修正公布，並自同年月九日生效，而比
    較新舊法結果，適用裁判時即修正後之山坡地保育利用條例第三十四條第一項論
    處，尚有未合。再原審以被告認為有機可趁，乃向甲○○藉詞現有西濱東西向快
    速道路萬瑞段第二十二標廢土工程之承包商欲洽談使用該土地為藉口，向甲○○
    拿取徐紹斌與戊○○就坐落臺北縣瑞芳鎮○○○段四一九之四九地號等十三筆及
    同段四一九之二一地號等十一筆山坡地所簽訂之合約書乙份等情，惟徐紹斌與戊
    ○○所簽訂之合約，土地坐落僅載臺北縣瑞芳鎮○○○段四一九之四九地號等土
    地，並未載「臺北縣瑞芳鎮○○○段四一九之四九地號等十三筆及同段四一九之
    二一地號等十一筆山坡地」；所簽合約名稱亦為「合約書」，而非「地主同意管
    理書」，原審認定亦有違誤。被告上訴，否認犯罪，固無可取。惟原判決既有可
    議，自應由本院撤銷改判。爰審酌被告犯罪動機、目的、手段、破壞地表影響水
    土保持至鉅、及於案發後已依規定完成植生覆蓋等一切情狀，量處如主文第二項
    所示之刑。又水土保持法第三十二條第五項固規定：犯同法第三十二條之罪者，
    墾殖物、工作物、施工材料及所使用之機具均應予沒收。惟被告於案發後已依規
    定完成植生覆蓋，業據臺北縣政府於八十九年八月三十一日現場履勘屬實，有該
    府八十九年十月二十六日八九北府農土字第四一一一六○號函及會勘紀錄可憑。
    本件復無有關施工材料及機具扣案，自無沒收問題，併此敘明。
據上論斷，應依刑事訴訟法第三百六十九條第一項前段、第三百六十四條、第二百九
十九條第一項前段、水土保持法第三十二條第一項前段，刑法第十一條前段、第二十
八條、第三百二十條第二項、第五十五條，罰金罰鍰提高標準條例第一條前段，判決
如主文。
本案經檢察官沈明彥到庭執行職務。
中　　　華　　　民　　　國　　九十三　　年　  　八  　　月　  二十六    日
                              臺灣高等法院刑事第十四庭
                                  審判長法  官  陳  祐  輔
                                        法  官  洪  昌  宏
                                        法  官  陳  國  文
右正本證明與原本無異。
如不服本判決，應於收受送達後十日內向本院提出上訴書狀，其未敘述上訴之理由者
並得於提起上訴後十日內向本院補提理由書（均須按他造當事人之人數附繕本）。
                                        書記官  蔡  棟  樑
中　　　華　　　民　　　國　　九十三　　年　　　八　　　月　　二十六　　日
附錄：本案論罪科刑法條全文
水土保持法第三十二條第一項前段：
在公有或私人山坡地或國、公有林區或他人私有林區內未經同意擅自墾殖、占用或從
事第八條第一項第二款至第五款之開發、經營或使用，致生水土流失或毀損水土保持
之處理與維護設施者，處六個月以上五年以下有期徒刑，得併科新臺幣六十萬元以下
罰金。但其情節輕微，顯可憫恕者，得減輕或免除其刑。
附表（一）
編號  地                                  號    所有權人
１    臺北縣瑞芳鎮○○○段４１９－３６地號      黃文生
２    臺北縣瑞芳鎮○○○段４１９－２５８地號    丁○○
３    臺北縣瑞芳鎮○○○段４１９－２５９地號    丁○○
４    臺北縣瑞芳鎮○○○段４１９－２６１地號    丁○○
５    臺北縣瑞芳鎮○○○段４１９－２６２地號    丁○○
６    臺北縣瑞芳鎮○○○段４１９－２６３地號    丁○○
７    臺北縣瑞芳鎮○○○段４１９－２７６地號    丁○○
８    臺北縣瑞芳鎮○○○段４１９－３５６地號    丁○○、黃文朋、黃文生、黃
                                                文勇、戊○○、丙○○、王龍
                                                鎮、張家銘、蔡玉容
９    臺北縣瑞芳鎮○○○段４１９－４２１地號    李儒謙
